【裁判字號】    98,簡上,35
【裁判日期】    990111
【裁判案由】    清償債務
【裁判全文】
臺灣基隆地方法院民事判決              98年度簡上字第35號
上  訴  人  遠東國際商業銀行股份有限公司
法定代理人  乙○○
訴訟代理人  甲○○
被上訴人    丁○○
訴訟代理人  丙○○
上列當事人間請求清償債務事件，上訴人對於中華民國98年06月
16日本院基隆簡易庭98年度基簡字第0397號第一審判決提起上訴
，本院第二審合議庭於中華民國98年12月28日言詞辯論終結，茲
判決如下：
    主  文
上訴駁回。
第二審訴訟費用由上訴人負擔。
    事實及理由
一、本件上訴人起訴主張：(一)訴外人張宗福於民國（下同）85
    年９月間邀同被上訴人為連帶保證人，向其申領威士信用卡
    乙張（卡號：0000000000000000）使用，依約張宗福即得持
    卡於特約簽帳消費或使用相關產品（例如預借現金等），惟
    應於每月繳款截止日前向其如數清償，或以循環信用方式繳
    交最低應繳金額；如逾期清償時，除喪失循環信用之期限利
    益、債務視為全部到期外，並應就未清償之本金給付按年息
    19.710％計算之循環信用利息暨按下列方式計付違約金：即
    應繳總金額不滿新臺幣（下同）1,000.元者，不收違約金；
    應繳總金額1,001.元至10,000元者，收取150.元；應繳總金
    額10,001元至60,000元者，收取300.元；應繳總金額60,001
    元至100,000.元者，收取600.元；應繳總金額100,001.元以
    上者，收取1,000.元；其信用額度為５萬元，惟上訴人得視
    持卡人之信用狀況核給信用額度，且得由上訴人自行或依持
    卡人之申請調整之，並以書面通知持卡人（嗣於91年５月22
    日，上訴人依約自行調整為12萬元）；此有信用卡申請書及
    信用卡約定條款各１件可證。(二)張宗福自領得信用卡後，
    即於各特約商店簽帳消費，惟卻未依約支付應付之金額，經
    核算至95年９月止，計欠146,515.元（含消費款111,834.元
    、手續費34,026元、已到期之利息205.元及違約金450.元）
    ，迭經上訴人催討，張宗福仍拒不償還，其中本金即消費款
    111,834.元部分，並應自95年10月21日起至清償日止按年息
    19.710％計付利息。(三)被上訴人既為張宗福使用信用卡所
    生債務之連帶保證人，於申請書上連帶保證人欄簽名，就張
    宗福持卡簽帳消費所發生之一切債務自應負連帶清償責任。
    詎迭向被上訴人催討，被上訴人仍拒不清償等情，為此依信
    用卡契約及連帶保證之法律關係，提起本件訴訟，求為：被
    上訴人應給付其146,515.元及其中之111,834.元自95年10月
    21日起至清償日止按年息19.71％計算之利息之判決。
二、被上訴人對於：渠為訴外人張宗福向上訴人領用信用卡簽帳
    消費所生債務之連帶保證人之事實並不爭執，惟以：(一)上
    訴人嗣後片面將持卡人張宗福之信用額度從５萬元提高至12
    萬元時，並未通知渠及獲渠書面同意，依財政部金融局87年
    12月10日台融局(四)第00000000號函之說明（即發卡機構於提
    高持卡人之信用額度時，如有信用卡保證人存在，應事先通
    知信用卡保證人，並獲其書面同意，以符公平原則。），渠
    就超逾額度５萬元部分，自不負連帶清償之責。(二)又上訴
    人提高持卡人張宗福之信用額度，應屬於換新約之行為，渠
    並未於該新約上簽名為連帶保證人，是渠就上訴人提高持卡
    人信用額度超出其原核定信用額度（即５萬元）部分，自不
    負連帶清償之責；上訴人自不得就超出原核定信用額度部分
    ，請求渠負連帶清償之責等語，資為抗辯。
三、原審對於被上訴人之請求，判決被上訴人應給付上訴人５萬
    元及自95年10月21日起至清償日止按年息19.710％計算之利
    息，而駁回上訴人其餘之訴。上訴人不服，提起上訴，求為
    判決：(一)原判決不利於上訴人部分廢棄。(二)被上訴人應
    再給付上訴人96,515元及自95年10月21日起至清償日止按年
    息19.710％計算之利息。除援用第一審之事實及舉證外，補
    稱：(一)訴外人張宗福信用卡額度由５萬元調整至12萬元，
    就提高使用額度７萬元部分，仍屬被上訴人連帶保證責任之
    範圍，因信用卡申請書簽名處上方明載：「申請人（含附卡
    申請人）及連帶保證人對以上之記載均屬事實，連帶保證人
    並同意於申請人持有貴行信用卡期間發生之一切債務負連帶
    保證責任，並均願恪守本申請書背面所載約定條款……」被
    上訴人並於申請書該處簽名驗訖，故被上訴人對於訴外人張
    宗福之欠款自應負連帶清償責任。(二)被上訴人提出之87年
    12月10日（上訴人誤為87年11月18日）財政部金融局之函，
    僅係規範銀行內部作業，實與被上訴人欠款無涉，又該函性
    質「實屬行政命令，其效力次於契約」，且該函發布於本件
    契約簽訂之後，「依不溯既往原則，以該函文拘束本案，於
    法不合」，故被上訴人對於訴外人張宗福之欠款自應負連帶
    清償責任等語。被上訴人則求為：如主文所示之判決。並陳
    明援用第一審之事實及舉證。
四、查兩造對於：訴外人張宗福於85年９月間邀同被上訴人為連
    帶保證人，向上訴人申領威士信用卡乙張使用，依約張宗福
    即得持卡於特約簽帳消費或使用相關產品（如預借現金等）
    ，原約定額度為５萬元，嗣於91年５月22日，上訴人依約自
    行調整為12萬元，以及張宗福自領得信用卡後，即於各特約
    商店簽帳消費，惟卻未依約支付應付之金額，經核算至95年
    ９月止，共計積欠146,515.元（含消費款111,834.元、手續
    費34,026元、已到期之利息205.元及違約金450.元）未付等
    事實，均無爭執，並有上訴人提出之信用卡申請書、信用卡
    約定條款、電腦列印之帳單及消費明細表各１件（影本附於
    原審卷）可資佐證，此部分之事實自堪信為真實。兩造之爭
    點在於：被上訴人認為上訴人於91年５月22日將原約定之信
    用額度５萬元自行提高為12萬元，並未通知渠及獲渠書面同
    意，渠就超逾額度５萬元部分，自不負連帶清償之責。已並
    引財政部金融局87年12月10日之函為據。上訴人則認為信用
    卡申請書簽名處上方明載：「申請人（含附卡申請人）及連
    帶保證人對以上之記載均屬事實，連帶保證人並同意於申請
    人持有貴行信用卡期間發生之一切債務負連帶保證責任，並
    均願恪守本申請書背面所載約定條款……」被上訴人並於申
    請書該處簽名驗訖，故被上訴人對於訴外人張宗福之欠款自
    應負連帶清償責任。至被上訴人提出之87年12月10日財政部
    金融局之函，僅係規範銀行內部作業，實與被上訴人欠款無
    涉，又該函性質為行政命令，其效力次於契約，且該函發布
    於本件契約簽訂之後，「依不溯既往原則，以該函文拘束本
    案，於法不合」，故被上訴人對於訴外人張宗福之欠款自應
    負連帶清償責任。故本件尚應審究者即上訴人於91年５月22
    日將原約定之信用額度５萬元自行提高為12萬元，未通知被
    上訴人及獲被上訴人書面同意，就超逾額度５萬元部分，被
    上訴人應否負連帶清償之責。以下詳述之。
五、查本件上訴人乃係依於85年９月間與被上訴人簽訂之擔任訴
    外人張宗福使用上訴人核發信用卡債務連帶保證人之連帶保
    證契約為其請求之依據，故兩造間連帶保證契約之內容，自
    應以85年９月間上訴人核發信用卡予訴外人張宗福使用時之
    約定為準（即被上訴人應負連帶保證責任之範圍應以當時約
    定之信用額度為準），而85年９月時上訴人限制訴外人張宗
    福信用卡之使用額度為５萬元，此為兩造所不爭，並有上訴
    人提出之「歸戶基本資料查詢」１件在卷可稽，故被上訴人
    僅應在訴外人信用卡使用額度５萬元之範圍內負連帶保證責
    任（即學說上之「有限保證」）。嗣上訴人自行提高訴外人
    張宗福信用額度為12萬元，乃契約之變更（內容之變更），
    上訴人既未通知被上訴人（上訴人對於未曾通知被上訴人乙
    節，並無爭執），並取得其同意，自難認在上訴人自行提高
    信用額度７萬元後，被上訴人曾與其成立連帶保證契約，從
    而上訴人自不能以變更後之契約拘束被上訴人（亦即除原約
    定之５萬元額度仍屬被上訴人依據原連帶保證契約應負連帶
    保證責任之範圍外，另外提高訴外人張宗福７萬元之額度，
    並非被上訴人簽訂連帶保證契約時所同意負連帶保證責任之
    範圍），故上訴人請求被上訴人於訴外人張宗福積欠５萬元
    及約定遲延利息部分之請求為有理由，應予准許，逾上揭部
    分，上訴人對被上訴人並無契約上之請求依據，應不准許。
    至本件信用卡申請書最後一頁申請人及連帶保證人簽名欄上
    方固明載：「申請人（含附卡申請人）及連帶保證人對以上
    之記載均屬事實，連帶保證人並同意於申請人持有貴行信用
    卡期間發生之一切債務負連帶保證責任，並均願恪守本申請
    書背面所載約定條款……」等語，此有信用卡申請書影本在
    卷可稽，惟依卷附之信用卡約定條款第五條（信用額度）第
    １項亦明載：「貴行得視持卡人之信用狀況核給信用額度，
    且得由上訴人自行或依持卡人之申請調整之，並以書面通知
    持卡人……」等語（此亦有信用卡約定條款在卷可稽）；上
    訴人調整持卡人之信用額度，既須以書面通知持卡人，以取
    得其同意，對於連帶保證人，尤應以書面通知之，並取得其
    同意，始為正當，此蓋保證乃片務及無償契約，對於保證人
    甚為不利（對於連帶保證人尤為不利），對於保證人之保護
    實不應低於主債務人也（參見民法第0741條規定）。尤其上
    開信用卡約定條款乃定型化契約條款，為上訴人片面訂定，
    自應為有利於被上訴人之解釋，甚至可認為該約定無效（參
    見民法第0247條之１）。末查財政部金融局87年12月10日台
    融局(四)第00000000號致中華民國銀行商業同業公會全國聯合
    會函，雖為行政命令，惟其效力高於契約，並非「其效力次
    於契約」，又該函雖發布於本件契約簽訂之後，惟卻於上訴
    人調整持卡人信用額度之前，適用該函根本不生有違「法律
    不溯既往之原則」，且上訴人既為銀行（會員）之一，自應
    遵照辦理，已達該函主旨所稱「減少信用卡保證責任之糾紛
    ，維護消費者之權益」之目的（試想：如上訴人已確實依照
    財政部金融局該函辦理，則何以還會有今日之糾紛？）。
六、綜上所述，上訴人本於連帶保證之法律關係，請求被上訴人
    給付５萬元及自95年10月21日起至清償日止按年息19.710％
    計算之利息，為有理由，應予准許。逾此範圍之請求為無理
    由，應予駁回。是原審判命被上訴人給付上訴人５萬元及自
    95年10月21日起至清償日止按年息19.710％計算之利息，而
    駁回上訴人其餘之請求，於法並無違誤，上訴意旨指摘原判
    決不當，求予廢棄改判，為無理由，應予駁回其上訴。
七、據上論結，本件上訴為無理由，依民事訴訟法第0436條之１
    第３項、第0449條第１項、第78條，判決如主文。
中    華    民    國    99    年    1     月    11    日
                  民事庭審判長法  官  蔡聰明
                              法  官  林玉珮
                              法  官  林金發
以上正本係照原本作成。
對本判決不得上訴。
中    華    民    國    99    年    1     月    11    日
                              書記官  莊國南

司法院資訊處製作；財團法人民間司法改革基金會備份。
